臺灣高等法院臺南分院刑事判決
110年度交上訴字第513號
上  訴  人  
即  被  告  陳佳利


            蔡炎佑


共      同
選任辯護人  呂承育律師 
上列上訴人因傷害等案件，不服臺灣臺南地方法院109年度交訴
字第214號，中華民國110年3月10日第一審判決（起訴案號：臺
灣臺南地方檢察署109年度偵字第12106號），提起上訴，本院判
決如下：
    主  文
原判決關於陳佳利部分撤銷。
陳佳利無罪。
其他上訴駁回（即蔡炎佑部分）。
    事  實
一、陳佳利於民國（下同）109年4月26日上午6時45分許駕駛車
    牌號碼000-0000號（起訴書誤載為「000-0000」號，應予更
    正）自用小貨車（下稱本案貨車）自臺南市○市區○○路000號
    倒車，因無法注意後方來車及行人，乃委請其配偶蔡炎佑指
    揮倒車，蔡炎佑知悉任金花站立於陳佳利駕駛之本案貨車倒
    車路徑上，竟基於縱使致任金花身體受傷亦不違反其本意之
    傷害不確定故意，指揮陳佳利繼續倒車，致陳佳利駕駛之本
    案貨車倒車時撞擊任金花之腰背部，任金花因而倒地，受有
    頭部外傷併四肢軀幹多處鈍挫傷。
二、案經任金花委由何紫瀅律師訴請臺南市政府警察局善化分局
    報告臺灣臺南地方檢察署檢察官偵查起訴。
    理  由
壹、有罪部分（即被告蔡炎佑部分）
甲、證據能力部分：
一、本判決所引用屬於具傳聞性質之證據，均已依法踐行調查證
    據程序，且檢察官、被告及辯護人均明示同意有證據能力，
    基於尊重當事人對於傳聞證據之處分權，及證據資料愈豐富
    愈有助於真實發現之理念，本院審酌該等證據作成時情況，
    並無違法取證之瑕疵，且無顯不可信之情形，以之作為證據
    應屬適當，均有證據能力。
二、本判決所引用其餘非供述證據部分（除警卷第18頁告訴人之
    傷勢照片外），檢察官、被告及辯護人均不爭執其證據能力
    ，亦查無有違反法定程序取得之情形，與本案待證事實又具
    有關聯性，均得採為證據。
乙、實體方面： 
一、訊據上訴人即被告蔡炎佑矢口否認有本件犯行，與其辯護人
    辯稱被告在指引陳佳利倒車時，雖有看見告訴人任金花站在
    倒車行經路線上，然其在指引倒車時，有大聲指引陳佳利「
    來」、「來」、「來」等語，告訴人不可能不知道貨車正在
    倒車，被告蔡炎佑認為告訴人在貨車持續倒車接近時即會離
    開。詎告訴人竟持續站在攤位前面不願離去，逕讓貨車接近
    而發生碰撞，其當下認為告訴人應是故意倒地製造假車禍，
    才要陳佳利繼續倒車，藉此逼迫告訴人起身，並無傷害告訴
    人之犯意；且在倒車中被告蔡炎佑有高喊「好」，即指示陳
    佳利倒車行為應踩住煞車，足認被告蔡炎佑主觀上並無傷害
    告訴人之故意或不確定故意；又告訴人所受之傷害，並非倒
    車時撞到所受之傷害云云。
二、經查：
　㈠陳佳利於前開時間、地點，受被告蔡炎佑之指揮，駕駛本案
    貨車倒車時撞擊告訴人，導致告訴人倒地之事實，為被告蔡
    炎佑所不爭執，並經證人即告訴人於警、偵訊中指證在卷（
    警卷第11頁、偵卷第24-26頁），復有市場監視器畫面擷圖
    照片6張（警卷第16-17頁）、告訴人提供之監視器錄影畫面
    光碟檔案、陳佳利提供之行車紀錄畫面光碟檔案1份、臺灣
    臺南地方檢察署勘驗筆錄暨所附擷圖10張（偵卷第107-117
    頁）、原審勘驗筆錄及勘驗畫面擷圖1份（原審卷第54-61、
    65-101頁）在卷可稽，此部分事實，首堪認定。
  ㈡告訴人確因受本案貨車撞擊受傷，除據告訴人指證外，並有
    國立成功大學醫學院附設醫院（下稱成大醫院）診斷證明書
    、病歷資料（警卷第19頁、偵卷第81-104頁）在卷可稽。且
    經原審勘驗事發現場監視錄影畫面，告訴人於上開時間、地
    點遭本案貨車撞擊後方腰部位置附近後，身軀先往其左手邊
    一晃，又往其右手邊傾斜了一點，碰觸到在其右手邊側的本
    案貨車車尾，同時告訴人手抓著擺放在其前方的紙箱邊緣，
    試著穩住身體，然而其仍重心不穩，左側臀部先著地，背部
    及頭部再著地，隨後平躺在地板上等情，復有原審勘驗筆錄
    及勘驗畫面擷圖可佐（原審卷第57-58、75-84頁）。核其身
    體受傷位置，與原審上開勘驗結果「告訴人先遭貨車左後方
    車尾碰撞其後方腰部位置附近，因而先往其左手邊一晃後，
    又往其右手邊傾斜一點碰觸到在其右手邊側的貨車車尾處，
    再因重心不穩左側臀部先著地，隨後背部及頭部著地」之撞
    擊位置相符；再佐以告訴人是於同日上午7時43分許急診就
    醫，經醫師診斷為：頭部外傷併四肢軀幹多處鈍挫傷，於10
    9年4月27日上午9時16分許離院，又有診斷證明書可按；告
    訴人就醫時間與本件事發時間相近。另告訴人自109年1月1
    日起至案發當日止，並無其他醫療院所之健保就診紀錄，另
    有告訴人之健保個人就醫紀錄查詢資料附卷可憑（偵卷第71
    -73頁）。綜合本案貨車撞擊告訴人之位置、力道，告訴人
    因而倒地碰撞身體部位情形，及告訴人診斷證明書、病歷及
    就醫紀錄等資料，堪認告訴人確是因遭本案貨車撞擊，致受
    有事實欄所示之傷害。被告蔡炎佑及其辯護人辯稱告訴人非
    因遭本案貨車撞擊而受有事實欄所示之傷害云云，自無可採
    。被告與辯護人另請求囑請成大醫院鑑定依告訴人受撞擊之
    力道及倒地方式，與診斷證明書所載之傷勢是否相符云云。
    惟本院綜合上情，已足認定告訴人所受之傷害確是因貨車倒
    車撞擊所致，無再送請成大醫院鑑定之必要，併此指明。
　㈢被告蔡炎佑有傷害之不確定故意：
　１本件事發地點為菜市場，兩邊路旁均有攤位與攤商聚集，且
    因攤商擺攤佔用部分道路，實際可通行的道路狹窄；經檢察
    官勘驗被告陳佳利、告訴人分別提供之事發時行車紀錄影像
    光碟、監視影像光碟結果，被告陳佳利倒車時，確實有撞及
    告訴人並致其倒地，已如上述；復依原審勘驗事發當日之監
    視錄影畫面，於陳佳利開始倒車前，告訴人即背對著道路，
    站在其攤位前，手拿筆正低頭在標示菜價，於開始倒車時，
    雖蔡炎佑在貨車後方指引陳佳利倒車，但告訴人仍低頭站在
    其攤位前，未因陳佳利倒車而避開，期間蔡炎佑為了避免貨
    車倒車影響附近攤商擺放在轉角處販賣之商品，有開始挪動
    商品位置之行為，但未見其有上前告知告訴人貨車倒車促請
    其注意，或促使告訴人先行避讓之舉動，並於貨車倒車逐漸
    靠近告訴人時，亦未促使告訴人避讓，終至貨車左後方車尾
    碰撞到告訴人後方腰部位置附近（警卷第16-17頁、偵卷第1
    07-117頁、原審卷第54-61、65-101頁）。告訴人既站立在
    貨車後方路徑上之位置，依事發現場攤位擺放情狀，被告蔡
    炎佑指引貨車倒車站立之位置，及本案貨車車型及倒車路徑
    ，暨被告蔡炎佑於原審供稱其在車後，可以看到車子後方的
    全貌（原審卷第61頁）等情觀之，告訴人若未先行避讓，將
    無可避免遭倒車中之本案貨車撞擊受傷，應為被告蔡炎佑所
    能知悉、預見。
　２再依原審上開勘驗結果，被告蔡炎佑於指揮陳佳利倒車時，
    除持續向陳佳利表示：「來」外，並未有任何促使告訴人避
    讓之舉動，已如上述，甚至在告訴人遭本案貨車撞擊倒地後
    ，仍向陳佳利表示：「來」、「啊妳不來嗎」等情，有勘驗
    筆錄、勘驗畫面擷圖附卷可佐（原審卷第55-57頁）。則被
    告蔡炎佑於指揮陳佳利倒車時，依本案貨車倒車路徑，有撞
    上告訴人受傷之可能，既為被告蔡炎佑所能知悉、預見，雖
    無證據足證蔡炎佑有傷害之「直接故意」，但其竟持續指揮
    陳佳利倒車，毫不在意告訴人是否有遭倒車中之貨車撞擊；
    並於陳佳利駕駛的貨車已撞到告訴人，告訴人倒地，仍未向
    前查看告訴人之情況，一再要求陳佳利倒車，足見蔡炎佑對
    於本案貨車將撞擊告訴人，並導致告訴人倒地受傷結果之發
    生與其本意不相違背，並容任其發生，是被告蔡炎佑對於告
    訴人之傷害結果具有不確定故意，至為明確。
　３被告蔡炎佑及辯護人雖另辯稱在倒車中被告蔡炎佑有高喊「
    好」，指示陳佳利倒車行為應踩住煞車，足認被告蔡炎佑主
    觀上並無傷害告訴人之故意或不確定故意云云。然經本院勘
    驗事發之監視錄影畫面，「檔名000_000_0000_0000-00-000
    0-0000-00—0000-00-0000-00-00.MP4」影片，於錄影時間「
    06:50:23出現甲男（即被告蔡炎佑）高喊一聲台語『好』（台
    語發音）」，此時貨車仍然往後移動，隨即撞到告訴人（本
    院卷第76、77頁）；再次勘驗確認該段錄影「在撞到告訴人
    之前有一女聲『啊』於影片時間06:50:22-23處，被告蔡炎佑
    喊『好』（台語發音）也是在影片時間06:50:23處，後來告訴
    人的聲音在06:50:24-25處出現」（本院卷第139頁），足認
    被告蔡炎佑喊「好」時，幾與貨車撞到告訴人同時，或相差
    不到2秒之時間，已不足以阻止貨車撞擊告訴人；且被告蔡
    炎佑於貨車撞擊告訴人時，原倒車之貨車停止移動並往前移
    動一點後，被告蔡炎佑並無上前查看告訴人之狀況，反而一
    再要求陳佳利倒車，並說「啊妳不來嗎」、「妳不知道她（
    即告訴人）在搞那個出頭，來啦等語（原審卷第56頁）。益
    足見被告蔡炎佑就告訴人受貨車撞擊倒地受傷，毫不在意，
    並容任其發生，有不確定之傷害犯意，被告及辯護人此部分
    所辯，亦無足取。至貨車在撞擊告訴人前（或同時）被告有
    以台語發生喊「好」（台語發音），原審認是「喔」（原審
    卷第56頁，此台語發生與好之發音明顯不同），尚屬有誤，
    應以本院就此部分勘驗結果為依據。
  ４證人潘陳燕琴於警詢中雖證稱告訴人每天早上在別人倒車時
    ，都會在攤子前面整理東西，被告蔡炎佑是對著菜市場喊說
    車子要倒退了，有聽到貨車倒車聲等語（警卷第14頁）。然
    告訴人是否在車子倒車時故意在攤子前整理東西，或告訴人
    知悉陳佳利駕駛該貨車欲倒車，是否故意不先行避讓，與被
    告蔡炎佑是否有傷害之不確定故意並無關聯性。又被告蔡炎
    佑僅是對菜市場喊說車子倒車之事，並無對告訴人促請注意
    先行避讓等舉動，復於告訴人遭貨車倒車撞擊時，猶一再要
    求陳佳利倒車，毫不顧及告訴人等情，已如上述，縱認證人
    潘陳燕琴上開證述屬實，亦難據為被告蔡炎佑有利之認定。
　㈣綜上所述，本件事證明確，被告蔡炎佑犯行，堪以認定。
三、核被告蔡炎佑所為，係犯刑法第277條第1項之傷害罪。被告
    蔡炎佑利用無犯罪故意之陳佳利，遂行上開傷害犯行，為間
    接正犯。
四、上訴駁回之理由：
　㈠原審以被告蔡炎佑罪證明確，因予適用刑法第277條第1項、
    第41條第1項前段，刑法施行法第1條之1第1項等規定；審酌
    被告蔡炎佑與告訴人素有糾紛，未適度控制自己情緒，已預
    見本案貨車將撞擊告訴人，仍指揮陳佳利倒車，導致告訴人
    受有前揭傷害，所為核屬不該；考量被告之犯後態度，及其
    迄未與告訴人達成和解，亦未賠償告訴人之情節；參以被告
    蔡炎佑之犯罪動機、目的、手段、告訴人所受傷勢程度；兼
    衡被告蔡炎佑自陳教育程度為高職畢業，與陳佳利在市場賣
    菜，也有當臨時工，日薪新臺幣（下同）1,000元，需扶養2
    個小孩、母親等一切情狀，量處有期徒刑3月及諭知易科罰
    金之折算標準。
  ㈡經核認事用法，並無不合，所為刑之宣告係以行為人之責任
    為基礎，經審酌刑法第57條各款所列事項與其他一切情狀後
    而為，且宣告之刑並未逾法定刑範圍，或有何過輕或過重，
    或違反比例、公平及罪刑相當原則之情形；足見原審所為刑
    之宣告亦稱允當。
　㈢被告蔡炎佑上訴雖以前開情詞否認犯行，並指摘原判決此部
    分不當，但業經本院一一詳述不可採之理由，被告蔡炎佑上
    訴並無理由，應予駁回。
貳、無罪部分（即被告陳佳利部分）
一、公訴意旨另以：被告陳佳利駕駛本案貨車於倒車時，本應注
    意汽車倒車時，應顯示倒車燈光或手勢後，謹慎緩慢後倒，
    並應注意其他車輛及行人，而當時天候晴、日間自然光線、
    柏油路面乾燥、無缺陷，客觀上並無不能注意之情事，竟疏
    未注意，聽從蔡炎佑之指示，貿然倒車，致於貨車倒車時撞
    擊任金花之腰背部，任金花因而倒地受有頭部外傷併四肢軀
    幹多處鈍挫傷。因認被告陳佳利涉犯刑法第284條前段之過
    失傷害罪嫌。
二、按犯罪事實應依證據認定之，無證據不得認定犯罪事實；又
    不能證明被告犯罪者，應諭知無罪之判決，刑事訴訟法第15
    4條第2項、第301條第1項分別定有明文。此所謂認定犯罪事
    實之證據，無論其為直接或間接證據，均須達於通常一般人
    均不致有所懷疑，而得確信其為真實之程度，始得據為有罪
    之認定，若其關於被告是否犯罪之證明未能達此程度，而有
    合理性懷疑之存在，致使無法形成有罪之確信，根據「罪證
    有疑、利於被告」之證據法則，即不得遽為不利被告之認定
    。又告訴人或被害人就被害經過所為之陳述，其目的在於使
    被告受刑事訴追處罰，與被告處於絕對相反之立場，其陳述
    或不免渲染、誇大。是告訴人或被害人就被害經過之陳述，
    除須無瑕疵可指，且須就其他方面調查又與事實相符，亦即
    仍應調查其他補強證據以擔保其指證、陳述確有相當之真實
    性，而為通常一般人均不致有所懷疑者，始得採為論罪科刑
    之依據。
三、公訴意旨認被告陳佳利涉犯上開罪嫌，無非以被告陳佳利、
    同案被告蔡炎佑之供述、告訴人之指訴、告訴人之診斷證明
    書、告訴人提供之監視錄影畫面、被告陳佳利提供之行車紀
    錄器畫面等為論罪之依據。訊據被告陳佳利堅詞否認有上開
    犯行，與其辯護人辯稱本案貨車車斗搭載帆布，在倒車時無
    法從後視鏡注意車輛後方是否有行人經過，因此由同案被告
    蔡炎佑在後方指引倒車，且有顯示倒車燈光，緩慢倒車，足
    以引起後方行人注意，足認被告陳佳利有依照道路交通安全
    規則行駛，應已善盡注意義務，無從預見同案被告蔡炎佑會
    指揮貨車撞到告訴人，及告訴人在本案貨車倒車顯示燈光及
    警示聲亮起時，竟無閃躲之意，故被告陳佳利就本件事故並
    無過失。
四、經查：
　㈠按刑法上之過失者，係指行為人按其情節應注意，並能注意
    而不注意，或行為人對於構成要件事實，雖預見其發生而確
    信其不發生者而言，刑法第14條定有明文，是刑法上過失行
    為之成立，應以行為人對該過失行為所生之構成要件結果、
    因果歷程有客觀之預見可能性及主觀預見可能性，且行為人
    基於此預見之可能性，而有違反客觀上之注意義務而致構成
    要件事實發生者，始足當之。交通安全規則所由訂立之本旨
    ，乃繫之於交通路權優先之概念，亦即關於他人違規行為所
    導致之危險，僅就可預見，且有充足時間可採取適當之措施
    以避免結果之發生時，負其責任。又刑法上之過失犯，以行
    為人對於犯罪結果之發生按其情節應注意，並能注意，而不
    注意者，始克相當；若事出突然，依當時情形，不能注意時
    ，縱有結果發生，仍不得令負過失責任（最高法院87年度台
    非字第337號判決意旨參照）。
　㈡被告陳佳利倒車時，同案被告蔡炎佑確有在貨車後方指引陳
    佳利倒車，告訴人因遭貨車倒車撞擊受有事實欄所示之傷害
    ，均如上述。且被告陳佳利於原審中供稱其在倒車前，已跟
    告訴人說過倒車時要讓開，但告訴人故意站在那裡（原審卷
    第61頁），於本院審理中則供稱：我有看到告訴人，就是有
    看到她在那邊，我才要我先生（即蔡炎佑）要去後面注意我
    倒車，就是要有人在那邊看，才不會撞到人（本院卷第152
    頁）。雖可認被告陳佳利於貨車倒車時已知悉告訴人站在貨
    車倒車路徑上，然被告陳佳利既是由蔡炎佑在後指引倒車，
    則就其於持續倒車中是否能注意告訴人仍在其貨車後方不避
    讓，因而肇致本件事故，即非無疑。是本件應審酌者，為被
    告陳佳利於本件事故之發生，是否應注意、能注意而未予注
    意，致違反客觀上之注意義務，應負過失責任。
　㈢茲查：　　
　１按汽車倒車時，應顯示倒車燈光或手勢後，謹慎緩慢後倒，
    並應注意其他車輛及行人；大型汽車須派人在車後指引，如
    無人在車後指引時，應先測明車後有足夠之地位，並促使行
    人及車輛避讓，道路交通安全規則第110條第2、3款分別定
    有明文。經查，本案貨車後車斗加裝帆布成一後車廂，並因
    後車廂後面全部遮住，且後車廂高度高於車頭，致駕駛人無
    法自車內後視鏡觀察車後之狀態；而告訴人是低頭站立在其
    攤位前，其站立位置為本案貨車後方倒車路徑上，故被告陳
    佳利亦無法由兩側照後鏡看見告訴人，其依蔡炎佑指示倒車
    時，有顯示倒車燈光及警示聲，緩慢倒車等情，業經檢察官
    及原審勘驗本件事發現場監視器及行車紀錄器錄影畫面明確
    ，有勘驗筆錄及擷圖可稽（偵卷第109-115頁、原審卷第55-
    59、66-77頁），是依被告陳佳利駕駛之本案貨車車型，因
    無法看清貨車後方狀況，及告訴人站立在貨車後方倒車路徑
    上等情狀，而於倒車時由蔡炎佑在後方指引，並開啟倒車燈
    光及警示聲，以警告後方來車及行人，緩慢倒車以避免危險
    之發生，自合於上開交通規則之規定，難認被告陳佳利有未
    注意後方來車或行人之情事。
　２再者，本件是因同案被告蔡炎佑利用指引被告陳佳利倒車之
    機會傷害告訴人，已如上述。且依上開勘驗結果，被告陳佳
    利受蔡炎佑指引持續告以「來！來！」，而持續倒車，並於
    蔡炎佑高喊「好」時隨即停止移動（此時已撞擊告訴人），
    靜止原地2秒後，又往前方移動，未持續倒車（原審卷第55-
    56、60頁）；可見蔡炎佑於陳佳利倒車時，已知悉告訴人不
    避讓，仍未向陳佳利示警，持續指引陳佳利倒車。再參酌本
    案貨車後車廂之高度、告訴人站立位置，被告陳佳利既無法
    看清貨車後方狀況，乃依規定由蔡炎佑指引倒車，蔡炎佑又
    未示警，一再指引倒車，被告陳佳利實無從預見蔡炎佑欲利
    用其倒車之機會傷害告訴人，及告訴人於貨車倒車接近時仍
    站在倒車路徑而不避讓，並有充足時間可採取適當之措施以
    避免結果之發生，是依上開說明，難認被告陳佳利就告訴人
    遭貨車倒車撞擊受傷，有應注意、能注意而不注意之過失責
    任。
五、綜上各節，被告陳佳利事先雖有看見告訴人站立在貨車倒車
    路徑上，但開始倒車時已囑由蔡炎佑在後指引緩慢倒車，並
    開啟倒車燈光及警示聲，被告陳佳利實無從預見蔡炎佑利用
    貨車倒車之際傷害告訴人，及告訴人於貨車倒車接近時仍不
    避讓，本件依檢察官提出之各項證據資料，不足證明被告陳
    佳利有公訴意旨所指之過失傷害犯行。此外，復查無其他積
    極證據可資佐證，應認不能證明被告陳佳利犯罪。原審不察
    ，遽為被告陳佳利有罪之判決，顯有不當。被告陳佳利上訴
    以此指摘原判決此部分不當，為有理由，應由本院將原判決
    此部分予以撤銷，另為被告陳佳利無罪判決之諭知。
據上論結，應依刑事訴訟法第368條、第369條第1項前段、第364
條、第299條第1項前段（僅引用程序法條），判決如主文。
本案經檢察官黃榮加提起公訴，檢察官柯怡伶到庭執行職務。
中　　華　　民　　國　　110 　年　　8 　　月　　18　　日
                  刑事第一庭    審判長法  官  楊清安
                                      法  官  蕭于哲
                                      法  官  陳珍如
以上正本證明與原本無異。
被告蔡炎佑部分如不服本判決應於收受送達後20日內向本院提出
上訴書狀，其未敘述上訴理由者，並得於提起上訴後20日內向本
院補提理由書（均須按他造當事人之人數附繕本）「切勿逕送上
級法院」。
被告陳佳利部分不得上訴。
　　　　　　　　　　　　　　　　　　　書記官  盧建元
中　　華　　民　　國　　110 　年　　8 　　月　　18　　日
附錄本判決論罪科刑法條：
中華民國刑法第277條
傷害人之身體或健康者，處5年以下有期徒刑、拘役或50萬元以
下罰金。
犯前項之罪，因而致人於死者，處無期徒刑或7年以上有期徒刑
；致重傷者，處3年以上10年以下有期徒刑。